臺灣高等法院臺中分院刑事判決　　　95年度交上訴字第2514號
上　訴　人
即　被　告　甲○○
選任辯護人　陳鴻謀　律師
上列上訴人因業務過失致死案件，不服臺灣臺中地方法院95年度
交訴字第153號中華民國95年9月12日第一審判決（起訴案號：臺
灣臺中地方法院檢察署95年度偵字第 11913號），提起上訴，本
院判決如下：
    主  文
原判決撤銷。
甲○○從事業務之人，因業務上之過失致人於死，處有期徒刑陸
月，如易科罰金，以銀元佰元即新臺幣玖佰元折算壹日。
    事  實
一、甲○○平日以駕駛計程車載送乘客為業務，係從事駕駛業務
    之人。於民國95年1月14日上午8時15分左右，駕駛牌照號碼
    465-MV號營業用小客車（車主登記名義人榮民計程車業服務
    中心臺中分中心，設址臺中市○區○○街181號2樓），沿臺
    中市○○路由東（中清西二街）往西（河南路）方向行駛，
    行經門牌號碼臺中市○○路91號前，本應注意車前狀況，並
    隨時採取必要之安全措施，而當時復無不能注意車前狀況之
    情事，乃分心於向左側路旁招手之某婦女，搖手示意不能停
    供搭載，而疏未注意前方田蕙蘭正未依規定行走行人穿越道
    ，擅自由右側91號前穿越中平路，進入道路中央二快車道分
    隔線附近，俟經發現，已不及閃避、煞停，其汽車右前車頭
    遂衝撞田蕙蘭，致使田蕙蘭彈起摔落在北面快車道上，造成
    頭部外傷致顱腦損傷、骨盆骨折，經送醫急救無效，於同月
    16 日下午1時45分死亡。甲○○肇事後，尚未經警查悉其為
    肇事者之前，即主動向到場處理之警員丙○○表明其為肇事
    者，自首而接受裁判。
二、案經臺灣臺中地方法院檢察署檢察官自動檢舉偵查起訴。
    理  由
一、訊據上訴人即被告甲○○（以下簡稱被告）於本院審理時，
    就上開事實，坦承不諱。經查：(一)肇事地點係在門牌號碼臺
    中市○○路91號前之中平路上，而當時被告係駕駛牌照號碼
    465-MV號營業用小客車，沿臺中市○○路由東（中清西二街
    ）往西（河南路）方向行駛，途經該處，肇事路段係單向（
    往河南方向）道路，劃分為二個快車道及二個慢車道，未劃
    路面邊線，在肇事地點東面不及一百公尺處設有行人穿越道
    （斑馬線）；肇事後被告所駕汽車停置在南面快車道，左前
    輪距南面快、慢車道分隔線0.8公尺，左後輪後方拖曳有5.2
    公尺之煞車痕，右前側車頭部分凹損，車後距右後輪 2.6公
    尺之南面快車道上遺有被害人田蕙蘭（以下簡稱被害人）穿
    著之布鞋，而北面快車道上臨快、慢車道分隔線附近（在快
    車道上）遺有血跡，而肇事時間在上午 8時15分左右，當時
    之天候晴、路面為柏油、乾燥、無缺陷、視距良好等情況等
    情，有警製道路交通事故調查報告表(一)(二)二份、道路交通事
    故現場圖、現場相片附卷可稽（見95年度相字第92號相驗卷
    宗第13-15頁、第21-25頁）。(二)參之被告自警訊時迄本院審
    理時，歷次均一致陳明：其肇事之際，係因見路旁某婦女招
    手，乃對其搖手示意不能停供搭載，疏未注意車前之被害人
    ，遂予以撞擊等語在卷，且揆之肇事後被告所駕汽車左後輪
    拖曳有 5.2公尺之煞車痕，右前側車頭部分凹損，而被害人
    所穿著布鞋係掉落在被告所駕汽車右後輪後方 2.6公尺之南
    面快車道近北面快車道分隔線處，被害人之血跡則在被告汽
    車右方之北面快車道臨快、慢車道分隔線附近等情況，堪認
    被告係駕車行經該處，因分心於對左側路旁某婦女搖手示意
    ，而疏於注意前方被害人正徒步穿越中平路，俟經發現，已
    不及煞停閃避，乃在二快車道分隔線附近處，其所駕汽車右
    前車頭衝撞被害人使彈起摔落在北面快車道等情，要屬無疑
    。(三)按汽車行駛時，駕駛人應注意車前狀況，並隨時採取必
    要之安全措施，道路交通安全規則第94條第 3項定有明文。
    又依同規則第134條第1款規定，行人穿越道路，在設有行人
    穿越道者，必須經由行人穿越道穿越，不得在其一百公尺範
    圍內穿越道路。查被告駕駛汽車行駛於道路上，自應遵守上
    開道路交通安全規則第94條第 3項之規定，復無任何不能遵
    守之情況，乃因疏於注意車前狀況，致不及煞停閃避而撞擊
    撞擊被害人，應為本件交通事故發生之主要原因，自應負過
    失責任。而被害人未由一百公尺內所設置之行人穿越道穿越
    道路，逕行由中平路右側91號前穿越快車道，亦有違反道路
    交通安全規則第134條第1款之情事，難認其對本件交通事故
    毫無過失可言。惟衡之肇事當時之天候及路面狀況，視距良
    好，被害人復為年逾八旬之長者，有其年籍資料在卷可稽，
    其步履必然緩慢，從路邊步行至道路中央近二快車道分隔線
    附近（受撞擊位置），當歷經相當秒數，顯非驟然進入快車
    道，被告駕車時倘專注於警戒車前狀況，未分心對左側路旁
    之人搖手示意，當可輕易避免交通事故之發生，是被告之過
    失，顯認為肇事主因。被害人穿越道路未遵照道路交通安全
    規則，固難謂其毫無過失，然要屬次要之肇事原因。是故本
    件交通事故，雖經囑託臺灣省台中市區車輛行車事故鑑定委
    員會鑑定，復據臺灣省車輛行車事故覆議鑑定委員會覆議結
    果，皆認被告與被害人之過失行為，同為肇事原因，但核與
    上揭事證情況未盡相符，尚難採憑。(四)另被告平日係駕駛計
    程車載送乘客為業務，其於肇事當日亦駕駛供營業用之牌照
    號碼465-MV號小客車（車主登記名義人榮民計程車業服務中
    心臺中分中心，設址臺中市○區○○街181號2樓）等情，除
    已據其陳明在卷外，復有車籍資料查詢表（見95年度偵字第
    11913號偵查卷第5頁）及現場汽車照片可稽，足認其係從事
    駕駛業務之人無訛。本件交通事故乃因被告業務上之過失所
    致甚明。
二、次查：被害人因受被告駕車過失衝撞，致受有頭部外傷、顱
    腦損傷、骨盆骨折等傷害，經送中國醫藥大學附設醫院急救
    無效，於同月16日下午 1時45分死亡，並據臺灣臺中地方法
    院檢察署檢察官督同法醫師相驗屬實在案等情，有中國醫藥
    大學附設醫院法醫參考病例摘要、臺灣臺中地方法院檢察署
    相驗筆錄、相驗屍體驗斷書、相驗屍體證明書等件附卷可稽
    。堪認被害人之死亡係因被告從事駕駛業務之過失行為所致
    ，二者間具有相當因果關係無訛。綜上所述，本案被告業務
    上駕車過失致被害人死亡之犯行，事證明確，足以認定，自
    應依法論科。
三、查我國刑法業以中華民國94年2月2日總統華總一義字第0940
    0014901號令修正公布第1～3、5、10、11、15、16、19、25
    ～27、第四章章名、28～31、33～38、40～42、46、47、49
    、51、55、57～59、61～65、67、68、74～80、83～90、91
    -1、93、96、98、99、157、182、220、222、225、229-1、
     231、231-1、296-1、297、315-1、315-2、316、341、343
    條條文；增訂第40-1、75-1條條文；刪除第56、81、94、97
    、267、322、327、331、340、345、350條條文；並自95年7
    月 1日施行。被告行為後，其應適用之相關法律已有變更，
    茲就與本案適用有關之條文，比較說明如下：(一)法定刑中罰
    金刑部分：刑法第33條第 5款業經修正公布，修正後刑法第
    33條第 5款規定「罰金：新臺幣一千元以上，以百元計算之
    」，與修正前刑法第三十三條第五款規定「罰金：（銀元）
    一元以上」不同。比較新舊法結果，以修正前即行為時法較
    有利於被告，故依刑法第 2條第一項前段規定。本案被告所
    犯刑法第276條第2項業務過失致人於死罪之法定刑罰金部分
    ，自應適用行為時之法律即修正前刑法第33條第 5款規定決
    定其罰金部分之法定刑。(二)易科罰金部分：刑法第41條亦經
    修正，修正後之該條第 1項規定為：「犯最重本刑為五年以
    下有期徒刑以下之刑之罪，而受六個月以下有期徒刑或拘役
    之宣告者，得以新臺幣一千元、二千元或三千元折算一日，
    易科罰金。但確因不執行所宣告之刑，難收矯正之效，或難
    以維持法秩序者，不在此限」。修正前之該條第 1項規定則
    為：「犯最重本刑為五年以下有期徒刑以下之刑之罪，而受
    六個月以下有期徒刑或拘役之宣告，因身體、教育、職業、
    家庭之關係或其他正當事由，執行顯有困難者，得以一元以
    上三元以下折算一日，易科罰金。但確因不執行所宣告之刑
    ，難收矯正之效，或難以維持法秩序者，不在此限」。且被
    告行為後，罰金罰鍰提高標準條例第 2條業已刪除，而刑法
    第41條第 1項前段關於易科罰金之折算標準已由舊法之銀元
    100元、200元、300元修正為新台幣1千元、2千元、3千元，
    因屬科刑規範事項之變更，其折算標準為裁判時所應諭知，
    自有就新舊法規定比較之必要。本件之折算標準，經比較新
    舊法結果，以被告行為時之舊法較為有利於被告，是依刑法
    第2條第1項前段之規定，應適用被告行為時之舊法即依修正
    前刑法第41條第1項前段、修正前罰金罰鍰提高標準條例第2
    條之規定，諭知以銀元3百元折算1日為易科罰金之折算標準
    。(三)自首部分：修正前刑法第62條規定「對於未發覺之罪自
    首而受裁判者，減輕其刑。但有特別規定者，依其規定」，
    修正後刑法第62條則規定「對於未發覺之罪自首而受裁判者
    ，得減輕其刑。但有特別規定者，依其規定」，此項變動影
    響行為人之刑罰法律效果，自屬刑法第二條第一項之「法律
    變更」。本件被告自首之時間為新修正刑法生效前，自應為
    新舊法比較，經比較新舊法結果，因修正前舊法規定為「必
    減」其刑，較有利於行為人，即新法之規定對於被告並無較
    為有利之情形，是依修正後刑法第2條第1項前段之規定，應
    適用被告行為時之法律，即應適用修正前刑法第62條之規定
    ，減輕被告之刑。
四、核被告上開從事駕駛業務，過失致人於死之行為，係犯刑法
    第276條第2項之業務過失致人於死罪。按有期徒刑減輕者，
    除同時有免除其刑之規定外，減輕其刑至二分之一，稽之刑
    法第66條規定可明。而依同法第67條及70條之規定，所減輕
    之刑，係指就法定刑予以減輕，如有二種以上刑之減輕事由
    者，遞減之。查被告肇事後，尚未經警方或其他有偵查權限
    之人知悉其為肇事者前，即向前來處理事故之員警丙○○，
    陳明其係肇事者，並接受裁判，已據證人丙○○於本院審理
    時結證屬實在卷，核與刑法規定自首之要件相符，自應依修
    正前刑法第62條前段之規定，減輕其刑。復按汽車駕駛人，
    在快車道依規定駕車行駛，因行人或慢車不依規定，擅自進
    入快車道，而致人受傷或死亡，依法應負刑事責任者，減輕
    其刑。所謂在快車道「依規定」駕車行駛係指行車時未違反
    道路交通管理處罰條例有關處罰條文，而僅疏未注意車前狀
    況，應負刑事責任而言，並非謂駕駛人須全無其他疏失之情
    事，否則該條項即無適用之餘地（參照最高法院84年度台上
    字第 138號判決意旨及臺灣高等法院暨所屬法院66年度法律
    座談會刑事類第75號討論決議意旨）。本案被告依規定駕駛
    營業小客車行駛於快車道，而被害人穿越馬路未依規定行走
    行人穿越道而擅自進入快車道，被告因疏於注意車前狀況，
    肇致車禍，自應依道路交通管理處罰條例第86條第 2項之規
    定，遞減其刑。
五、原審認被告罪證明確，予以論罪科刑，固非無見，惟(一)本件
    交通事故，被告之過失固為主要肇事因素，其應負大部分過
    失責任，然被害人擅自進入快車道，並非毫無過失可言，已
    如前述，因此部分事實，涉及被告量刑輕重之參考及得否適
    用道路交通管理處罰條例第86條第 2項之規定，減輕其刑，
    自不允置之不論，原審漏未審酌，理由自有未備。(二)本件交
    通事故，符合道路交通管理處罰條例第86條第 2項規定之要
    件，原審未依該規定，減輕被告之刑，適用法律，亦有錯誤
    。是以原審判決既有上開可議之處，被告上訴指摘原審判決
    不當，非無理由，自無可維持，應予撤銷改判。爰審酌被告
    之素行、業務過失之程度、行為所生之危害，犯後原已與被
    害人家屬洽妥進行和解事宜，因事後被害人認被告隱瞞案情
    而作罷，其自警詢時、偵訊中及法院審理時均坦承示悔等一
    切情狀，量處如主文第 2項所示之刑，並諭知易科罰金之折
    算標準。
據上論結，應依刑事訴訟法第369條第1項前段、第364條、第299
條第1項前段，刑法第2條第1項前段、第 276條第2項、修正刑法
第41條第 1項前段、第62條前段，道路交通管理處罰條例第86條
第2項，罰金罰鍰提高標準條例第1條前段、修正前罰金罰鍰提高
標準條例第2條，現行法規所定貨幣單位折算新臺幣條例第2條，
判決如主文。
本案經檢察官乙○○到庭執行職務。
中　　華　　民　　國　　96　　年　　5 　　月　　15　　日
            刑事第三庭  審判長法　官  王  增  瑜
                              法　官  廖  柏  基
                              法　官  蔡  紹  良
上列正本證明與原本無異。
如不服本判決應於收受送達後十日內向本院提出上訴書狀，其未
敘述上訴之理由者並得於提起上訴後十日內向本院補提理由書（
均須按他造當事人之人數附繕本）。
                              書記官  巫  丞  晏
中　　華　　民　　國　　96　　年　　5 　　月　　15　　日
附錄本案論罪科刑法條全文：法第276條第2項
從事業務之人，因業務上之過失犯前項之罪者，處五年以下有期
徒刑或拘役，得併科三千元以下罰金。
